【裁判字號】    89,上,795
【裁判日期】    900102
【裁判案由】    履行契約
【裁判全文】
臺灣高等法院民事判決  八十九年度上字第七九五號
      上  訴  人  乙○○
      訴訟代理人  吳逢洺
      被  上訴人  甲○○
      訴訟代理人  劉志忠律師
右當事人間請求履行契約事件，上訴人對於中華民國八十九年五月三十一日台灣板橋
地方法院八十八年度訴字第一九八七號第一審判決提起上訴，本院判決如左：
    主      文
上訴駁回。
第二審訴訟費用由上訴人負擔。
    事      實
甲、上訴人方面：
一、聲明：求為判決：(一)原判決廢棄。(二)被上訴人應將其所有台北縣永和市○○段第
    九三地號及同段第九三之一地號土地應有部分各十分之一，及同段第九四地號應
    有部分九分之一土地之應有部分移轉登記予吳逢洺。
二、陳述：除與原判決記載相同者，茲引用之外，補稱略以：
    (一)系爭契約買賣標的物應為「出賣人甲○○以其所購得原屬陳志輝所有土地之應
      有部分，與建商簽訂合建契約，並依合建契約，取得之該建築改良物及土地」
      ，而移轉交付買賣標的物之履約成就時期為「出賣人甲○○購得原屬陳志輝所
      有系爭土地之應有部分，於該土地上之建築改良物完工，且依合建契約，取得
      該建築改良物及土地之所有權時」。易言之，被上訴人取得原屬陳志輝所有土
      地之應有部分、以該土地應有部分為合建契約標的物與建商締結合建契約、該
      土地上之建築改良物完工後及依此合建契約取得該建築改良物及土地等四項條
      件成就時，應將以其購得原屬陳志輝所有之系爭土地為標的物，所訂合建契約
      取得之建築改良物及土地出賣予上訴人。
    (二)被上訴人未取得系爭土地應有部分前，本即為同地號五分之一應有部分之所有
      權人，原法院八十八年度裁全字第二二一九號假處分裁定雖限制系爭土地應有
      部分之處分權，卻未限制被上訴人對於其他應有部分之處分權，被上訴人移轉
      所有權予黃周美蓮之行為如係屬處分系爭土地應有部分之行為，即違反假處分
      裁定而無效。
    (三)系爭土地上原有五層樓公寓，被上訴人、黃周美蓮、陳志輝為該建物之所有權
      人，依土地登記規則第八十三條規定，於為合建處分前原無土地法第三十四條
      之一第四項之適用，系爭買賣契約標的亦為土地及房屋，故應無土地法第三十
      四條之一適用之餘地。
乙、被上訴人方面：
一、聲明：求為判決：上訴駁回。
二、陳述：除與原判決記載相同者，茲引用之外，補稱略以：
    (一)依系爭契約第三、六、七、八、十條可知，被上訴人移轉系爭土地予吳逢洺之
      時點為「於該土地上之建築改良物完工，且依合建契約取得該建築改良物及土
      地之所有權時」，而被上訴人於吳逢洺取得「原屬陳志輝所有之系爭土地名義
      」後，其給付義務即消滅，顯然被上訴人所負給付義務之內容僅限於土地，並
      不包括建物。
    (二)上訴人即使主張假處分之效力，惟共有人黃周美蓮既已依法主張優先承買權，
      被上訴人依優先承買意旨與其履行系爭土地買賣之義務，且檢還上訴人所交付
      之定金及投標款項，並經上訴人收訖，依民法第二百二十五條第一項規定應免
      除給付義務。
    理      由
一、上訴人主張：訴外人陳志輝所有坐落於台北縣永和市○○段第九三地號及同段第
    九三之一地號土地應有部分各十分之一，及同段第九四地號應有部分九分之一之
    所有權，前經原法院八十七年度執字第一○二一三號強制執行案件拍定，被上訴
    人及其他共有人均受通知有優先承購之權利。上訴人為取得系爭土地所有權及其
    上合建房屋，乃於八十八年二月廿二日與被上訴人簽訂土地房屋買賣契約書，惟
    上訴人預慮系爭土地其他共有人出面主張優先承購權，乃於契約書第六款約定，
    被上訴人於取得系爭土地之應有部分後，應將土地之系爭應有部分，移轉登記予
    訴外人吳逢洺（並另由吳逢洺與被上訴人簽立信託契約書）。且約定被上訴人於
    系爭土地上之建築改良物完工，依合建契約，取得該建築改良物及土地之所有權
    時，出賣予上訴人，價金合計新台幣（下同）三百二十七萬二千七百七十八元。
    上訴人已依約給付除尾款外之價金，但被上訴人竟於八十八年五月十七日以存證
    信函告上訴人，表示因原審參加人黃周美蓮主張優先承購權而無法履約，進而解
    除契約，並退還已收價金二百九十七萬二千七百七十八元。上訴人於收受該信函
    後，旋即於同年月十九日以存證信函告被上訴人表示不同意解除契約。爰依民法
    第三百四十八條第二項、買賣契約第六條及民法第二百六十九條之規定，請求判
    決被上訴人應將坐落台北縣永和市○○段第九三號、第九三之一號土地應有部分
    各十分之一，及同段第九四號土地應有部分九分之一所有權移轉登記予吳逢洺。
    被上訴人則以：上訴人及訴外人吳逢洺就系爭土地，假買賣及信託登記之名而與
    被上訴人為通謀虛偽之意思表示，實際上係利用被上訴人名義投標，其目的在於
    規避法律，顯為脫法行為，系爭買賣契約依法應屬無效。又系爭契約之標的物為
    土地，並未包括建物，而被上訴人已依優先承購之條件將系爭土地辦妥移轉登記
    予黃周美蓮，縱上訴人認系爭土地買賣契約仍屬有效，他共有人黃幸貞亦依法行
    使優先承購權在案等語，資為抗辯。
二、上訴人主張兩造於八十八年二月廿二日簽訂土地房屋買賣契約書，約定「被上訴
    人因優先承購陳志輝所有系爭土地之應有部分，於該土地上之建築改良物完工，
    且依合建契約，取得該建築改良物及土地之所有權時，出賣予上訴人」，買賣之
    價金合計為三百二十七萬二千七百七十八元（即訂金三十萬元，應繳台灣板橋地
    方法院之價款二百六十七萬二千七百七十八元，及尾款三十萬元）。被上訴人與
    訴外人吳逢洺於同日另簽訂信託契約書，約定被上訴人為履行對上訴人之義務，
    同意將行使優先權自法院拍賣取得之土地，信託登記給吳逢洺，並以交換為登記
    原因進行產權登記。又同年三月三十一日，由吳逢洺與被上訴人書立聲明書，載
    明：「買受人乙○○（即上訴人）與出賣人甲○○（即被上訴人）所締結之買賣
    契約一事，受託人兼受任人吳逢洺就與建商協商並締結合建契約時，保證絕對依
    照誠信原則與合理原則提出合建條件，不刻意刁難，致影響其他共有人之權益。
    」嗣後，上訴人已依約給付除尾款外之價金，被上訴人亦已向法院行使優先承購
    權而取得原屬陳志輝所有坐落於台北縣永和市○○段第九三地號及同段第九三之
    一地號土地應有部分各十分之一，及同段第九四地號應有部分九分之一之所有權
    。被上訴人於八十八年五月十七日以存證信函表示，因土地其他共有人即原審參
    加人黃周美蓮主張優先承購權而無法履約，進而解除契約，並退還已收價金二百
    九十七萬二千七百七十八元等情，為被上訴人所不爭執，並有土地房屋買賣契約
    書、信託契約書、聲明書、土地登記簿謄本及存證信函等件附卷可稽，堪信為真
    。本件兩造主要爭點厥為(一)系爭土地房屋買賣契約書是否有效成立？(二)契約標的
    除系爭土地外，是否包括建物在內？(三)上訴人依民法第三百四十八條第二項、買
    賣契約第六條及民法第二百六十九條之規定，請求被上訴人將系爭土地移轉登記
    予吳逢洺之權利是否因黃周美蓮行使優先承購權而受影響？爰審究如次：
  (一)關於兩造所簽訂之系爭買賣契約，被上訴人雖抗辯上訴人係利用被上訴人為系爭
    土地之共有人，就訴外人陳志輝原有之應有部分於拍定後得主張優先購買權之權
    利之便，假被上訴人之名而行標購以達取得系爭土地之目的，故所簽訂之契約核
    屬通謀虛偽意思表示，並為脫法行為，系爭買賣契約無效云云。然查上訴人於與
    被上訴人簽訂系爭買賣契約前，系爭土地即提供訴外人台鳳公司建屋，並已開始
    銷售，有上訴人提出之藍帶賞預售屋廣告單一份在卷為憑（見原審卷第九六頁）
    。故上訴人主張因欲洽購該預售屋而得知陳志輝之土地應有部分已為拍賣中，而
    選擇先購買土地而後以此與建商交換房屋以達取得房屋之最終目的等情，並無違
    法。次查，原法院民事執行處就原屬訴外人陳志輝所有之系爭土地以八十七年度
    執字第一○二一三號案件進行拍賣，因被上訴人及原審參加人黃周美蓮等人均為
    系爭土地共有人，原法院遂於八十八年一月十六日通知該等共有人是否行使優先
    承購權一節，有原法院民事執行處通知一份附卷可稽（見原審卷第十三頁）。因
    此，上訴人為達取得系爭土地之目的，遂與被上訴人於八十八年二月廿二日簽訂
    土地房屋買賣契約書，約定「被上訴人應將其向法院聲明行使共有人優先承購權
    ，所購得原屬陳志輝所有之土地應有部分，於該土地上之建築改良物完工，且依
    合建契約，取得該建築改良物及土地之所有權時，出賣予上訴人。」（第三條）
    ，價金合計為三百二十七萬二千七百七十八元，扣除應繳原判決之拍賣價款二百
    六十七萬二千七百七十八元，被上訴人實際取得訂金及尾款各三十萬元、共計六
    十萬元。準此，被上訴人因就訴外人陳志輝原有土地之應有部分有優先購買權，
    故上訴人於被上訴人接獲法院通知得行使該項權利後，再以高於優先承購權價款
    六十萬元（即多支出法院拍賣價款約二成二之款項），向被上訴人簽約購買系爭
    土地，以達取得系爭土地之目的，則該契約應是兩造意思表示合致所訂立，並無
    通謀虛偽意思表示之情形。又被上訴人將其因行使優先承購權所取得之權利再轉
    售上訴人，以賺取差價利潤，亦非脫法行為。因此，系爭契約應認係有效成立。
  (二)查上訴人與被上訴人於八十八年二月二十二日所簽訂之土地房屋買賣契約書第三
    條約定：「出賣人甲○○（即被上訴人）應將其向法院聲明行使共有人優先承購
    權，所購得原屬陳志輝所有之土地應有部分，於該土地上之建築改良物完工，且
    依合建契約取得該建築改良物及土地之所有權時出賣與買受人乙○○（即上訴人
    ）。」、第六條約定：「出賣人甲○○於取得上述土地之應有部分後，應即將該
    土地應有部分移轉交付予受託人吳逢洺信託管理。」、第七條約定：「受託人吳
    逢洺取得該土地應有部分之所有權人名義後，出賣人甲○○責任消滅，買受人乙
    ○○應於出賣人甲○○提供申請過戶所須文件及協助辦理後即給付新臺幣三十萬
    元之尾款予出賣人甲○○，並不得對出賣人甲○○主張任何權利。」、第八條約
    定：「有關以該土地應有部分為標的，而與建商（歐寶建設事業股份有限公司或
    台鳳股份有限公司）締結合建契約一事，由受託人吳逢洺全權處理，出賣人甲○
    ○對合建契約之條件不負任何責任，雙方均不得對合建契約之條件聲明異議。」
    、第十條約定：「受託人吳逢洺應將締結合建契約之始末報告買受人乙○○‧‧
    ‧」（見原審卷第十二頁）。由上述約定內容可知，上訴人雖欲購買系爭土地，
    而後以此與建商交換房屋以達取得房屋之最終目的，惟依照系爭契約規定，被上
    訴人移轉系爭土地予吳逢洺之時點為「於該土地上之建築改良物完工，且依合建
    契約取得該建築改良物及土地之所有權時」，且被上訴人於吳逢洺取得「原屬陳
    志輝所有之系爭土地名義」後，其給付義務即告消滅，顯然被上訴人所負給付義
    務之內容僅限於「土地」而已，並不包括上訴人指稱之「建物」在內。再者，受
    託人吳逢洺及上訴人乙○○於八十八年三月十一日所出具之聲明書亦載：「買受
    人乙○○與出賣人甲○○所締結之買賣契約一事，受託人兼受任人吳逢洺就與建
    商協商並締結合建契約時，保證絕對依照誠信原則與合理原則提出合建條件，不
    刻意刁難，致影響其他共有人之權益。且出賣人甲○○如因過戶買賣標的予受託
    人兼受任人吳逢洺，致受建商起訴時一切訴訟費及律師費，概由買受人乙○○負
    擔並願承擔因敗訴所造成出賣人甲○○之賠償」等語（見原審卷第一六六頁），
    由上開約定中所敘述之內容以觀，上訴人與被上訴人簽定系爭買賣契約時，顯然
    尚未與建商締結合建契約，即無可能以建物為買賣標的物。是上訴人主張買賣標
    的物尚包含建物云云，與上開契約規定內容不符，不足採信。
  (三)按因不可歸責於債務人之事由，致給付不能者，債務人免給付義務。民法第二百
    二十五條第一項。又土地法第三十四條之一第四項亦規定：「共有人出賣其應有
    部分時，他共有人得以同一價格共同或單獨優先承購。」本件被上訴人及原審參
    加人黃周美蓮，均為系爭買賣標的物即原屬陳志輝應有部分所在之土地拍賣時之
    共有人，為兩造不爭之事實，已如前述。則被上訴人與上訴人簽約，將其因行使
    優先承買權所購得原屬陳志輝所有土地之應有部分出賣給上訴人之際，並不影響
    原審參加人黃周美蓮基於共有人身分依法得主張之優先承購權。系爭原屬陳志輝
    所有土地之應有部分，被上訴人係於八十八年六月二日以拍賣為原因取得所有權
    ，嗣於八十八年六月二十二日復以買賣為原因將此部分土地應有部分移轉登記予
    黃周美蓮所有，亦有土地登記簿謄本可稽（見原審卷第四二頁），而上訴人於書
    狀中亦坦承「被上訴人於聲請人（即上訴人）為假處分裁定登記後，已因訴外人
    黃周美蓮主張優先承購，將永和市○○段第九三號、第九三之一號土地應有部分
    各十分之一，及同段第九四號土地應有部分九分之一所有權移轉登記至訴外人黃
    周美蓮名下」等情（原審卷第一五○頁）。因此，被上訴人因參加人黃周美蓮行
    使優先承購權，而將系爭原屬陳志輝所有土地之應有部分優先出賣與黃周美蓮，
    並為移轉登記，致無法履行與上訴人所訂立之契約內容，顯然係因法律規定所致
    。此種因法律上障礙導致上訴人無法履行特定之債之內容，即屬民法第二百二十
    五條第一項規定「因不可歸責債務人之事由，致給付不能者」之情形，被上訴人
    對於上訴人依法自得主張免給付義務（最高法院三十七年上字第八一四一號判例
    意旨參照）。至上訴人主張被上訴人於其存證信函中並未說明除黃周美蓮外之其
    他共有人有無相同之主張，且據上訴人所查證其他共有人並無收受類似通知之情
    形，故被上訴人不得主張黃周美蓮優先承購云云。惟土地法第三十四條之一第四
    項之優先承購權，係屬債權性質，倘共有人違反法律規定，將應有部分出賣他人
    ，而他人已依法取得所有權時，他共有人不得主張該買賣為無效而塗銷其依法所
    為之登記。又共有人未踐行通知義務，乃屬各共有人間之內部關係，僅為應否負
    損害賠償責任之問題，對於出賣處分之效力，要無影響（最高法院六十五年台上
    字第八五三號、六十六年台上字第一五三○號判例參照）。因此，縱被上訴人就
    系爭土地之出讓共有人之一黃周美蓮之際，並未通知他共有人是否主張優先承購
    權，但此僅生被上訴人是否應對其他共有人負損害賠償責任之問題，並不影響被
    上訴人與黃周美蓮間訂立買賣契約、移轉登記系爭土地所有權之效力。
  (四)上訴人雖另主張被上訴人未取得系爭土地應有部分前，本即為同地號五分之一應
    有部分之所有權人，原法院八十八年度裁全字第二二一九號假處分裁定雖限制系
    爭土地應有部分之處分權，卻未限制被上訴人對於其他應有部分之處分權，被上
    訴人移轉所有權予黃周美蓮之行為如係屬處分系爭土地應有部分之行為，即違反
    假處分裁定而無效；又系爭土地上原有五層樓公寓，被上訴人、黃周美蓮、陳志
    輝為該建物之所有權人，依土地登記規則第八十三條規定，於為合建處分前原無
    土地法第三十四條之一第四項之適用，系爭買賣契約標的亦為土地及房屋，故應
    無土地法第三十四條之一適用之餘地云云。然被上訴人出售上訴人者，係系爭土
    地屬原訴外人陳志輝之應有部分，上訴人對被上訴人自己就系爭土地之應有部分
    ，並無任何權利，上訴人假處分之範圍亦係針對前一部分，惟上訴人本不得以其
    與被上訴人間之買賣契約，對抗黃周美蓮，其主張上訴人與黃周美蓮間之移轉行
    為無效，要無可採。又，土地登記規則第八十三條係規定，土地法第三十四條之
    一第四項之規定，於區分所有建物連同其基地應有部分之所有權一併移轉與同一
    人所有之情形，不適用之。其次，本件被上訴人所移轉黃周美蓮者，係系爭土地
    之應有部分，並不及於建物，自仍有土地法第三十四條之一第四項規定之適用，
    上訴人主張本件應無上開規定之適用云云，亦不足取。
三、綜上所述，兩造所訂系爭契約雖有效成立，被上訴人依契約第六條約定，本應於
    其就自訴外人陳志輝取得之系爭土地應有部分，移轉登記予吳逢洺，惟被上訴人
    因系爭土地共有人即原審參加人黃周美蓮對系爭土地主張優先承購權，而將之出
    售與黃周美蓮，並已移轉登記完畢，上訴人即無法履行與上訴人所訂立之契約內
    容，因黃周美蓮依土地法規定，本有優於上訴人購買系爭土地之權利，上訴人無
    從訴請被上訴人履行其依法已無法履行之義務，從而上訴人依民法第三百四十八
    條第二項、買賣契約第六條及民法第二百六十九條之規定，請求被上訴人將系爭
    土地移轉登記予吳逢洺，即無理由，原審駁回上訴人之請求，於法並無不合，上
    訴人仍執陳詞，求為廢棄改判，為無理由應予駁回。
四、本件事證已臻明確，兩造其餘攻擊防禦方法及舉證，核與判決結果尚不生影響，
    遂毋庸一一論列，併此敘明。
據上論結，本件上訴為無理由，依民事訴訟法第四百四十九條第一項、第七十八條，
判決如主文。
中      華      民      國    九十      年       一     月       二     日
                                臺灣高等法院民事第十五庭
                                      審判長法  官  蘇  永  宜
                                            法  官  李  錦  美
                                            法  官  蔡    燉
右正本係照原本作成。
如不服本判決，應於收受送達後二十日內向本院提出上訴書狀，其未表明上訴理由者
，應於提出上訴後二十日內向本院補提理由書狀（均須按他造當事人之人數附繕本）
上訴時應提出委任律師或具有律師資格之人之委任狀；委任有律師資格者，另應附具
律師及格證書及釋明委任人與受任人有民事訴訟法第四百六十六條之一第一項但書或
第二項（詳附註）所定關係之釋明文書影本。
中      華      民      國    九十      年        一    月        五    日
                                            書記官  于      誠
附註：
民事訴訟法第四百六十六條之一（第一項、第二項）：
對於第二審判決上訴，上訴人應委任律師為訴訟代理人。但上訴人或其法定代理人具
有律師資格者，不在此限。
上訴人之配偶、三親等內之血親、二親等內之姻親，或上訴人為法人、中央或地方機
關時，其所屬專任人員具有律師資格並經法院認為適當者，亦得為第三審訴訟代理人
。


司法院資訊處製作；財團法人民間司法改革基金會備份。
